臺灣臺北地方法院民事判決　　　　　 94年度簡上字第339號
　　上　訴　人　中央信託局股份有限公司
　　法定代理人　丙○○
　　訴訟代理人　乙○○
　　　　　　　　丁○○
　　被上訴人　　戊○○
　　　　　　　　甲○○
上列當事人間請求清償借款事件，上訴人對於中華民國九十四年
四月二十六日臺灣臺北地方法院臺北簡易庭93年度北簡字第
32992號第一審判決提起上訴，本院於九十四年十月十七日言詞
辯論終結，判決如下：
    主  文
上訴駁回。
第二審訴訟費用由上訴人負擔。
    事  實
甲、上訴人方面：
一、聲明：求為判決：(一)原判決廢棄。(二)被上訴人應連帶給付上
    訴人新台幣（下同）十萬七千四百八十二元及如附表所示之
    利息、違約金元。
二、陳述：除與原判決記載相同者，茲引用之外，補稱：
  (一)本件乃被上訴人任職之臺北市松德大樓機關員工消費合作社
    （以下簡稱松德大樓員工合作社）函請上訴人配合貸款社員
    以向訴外人啟達電氣有限公司（以下簡稱啟達電氣公司）分
    期付款購買家電，上訴人遂提供空白消費性借款契約予該機
    關合作社，並由該機關合作社審核、簽章後交付上訴人核貸
    ，自無所謂未對保情形，且對保並非借貸契約生效要件。本
    件消費性借款契約已載明連帶借款人為「戊○○等六名」，
    且借款金額為「一百九十萬四千零七十元」，被上訴人自不
    得諉為不知、拒不依約負責。
  (二)本件消費性借款契約第四條明白約定「本借款應由借款人服
    務機關負責審核借款人借款額度及用途，並按月自連帶責任
    借款人薪津中代為扣還借款本息，如機關雖已代扣而未繳貴
    局（即上訴人）為清償時，仍由借款人等負連帶責任。各借
    款人借款額度以每個月應攤還借款本息不超過每個月薪資三
    分之一為限，借款用途僅限消費性支出」，且係由被上訴人
    所服務之「松德大樓員工合作社」簽署蓋章，並於民國（下
    同）八十七年一月二十二日交付上訴人，該契約係由「松德
    大樓員工合作社」負責審核確由被上訴人簽章，並辦妥對保
    手續無訛，是被上訴人辯稱其簽章後之內容均為空白，並非
    實在。被上訴人於簽章時既知簽名在契約上之其他所有人員
    均應就借款總額負連帶清償責任，系爭契約並經被上訴人所
    屬之「松德大樓員工合作社」理事主席王玄簽章證實被上訴
    人均為其正式員工且親自簽章完成對保手續，自應認為被上
    訴人應就契約內容負連帶清償責任，原審判決顯然違背論理
    法則及經驗法則。
三、證據：除援用第一審所提證據外，補提附表、最高法院十七
    年上字第一一一八號判例要旨、十八年上字第四八四號判例
    要旨、十八年上字第一六七九號判例要旨、四十六年台上字
    第一六三號判例要旨（以上均為影本）等件為證。
乙、被上訴人方面：
一、聲明：求為判決：上訴駁回。
二、陳述：除與原判決記載相同者，茲引用之外，補稱：
    系爭契約所載「戊○○等六人」文字係事後填入，被上訴人
    簽立系爭消費借貸契約時，契約上僅有被上訴人及訴外人鄭
    樹木，被上訴人只認知係此三人為連帶保證，對於其他人則
    無保證之意思，此由鄭樹木及證人即啟達電信有限公司負責
    人魏明守、承辦人王貴福、呂理賢之證詞即可明瞭，本件縱
    認上訴人之使用人松德大樓員工合作社辦理對保或轉知內容
    予被上訴人等社員時有過失，未確實辦理對保或告知對保人
    數有錯誤，亦應由上訴人負同一責任，被上訴人仍僅與訴外
    人鄭樹木三人互負連帶清償責任。況被上訴人對黃國家等其
    他人並不認識，對其人格、財力、消費金額及內容均不知，
    依一般常理判斷，豈會願與之負連帶清償責任。本件被上訴
    人既不認識黃國家等以外其他人，且無就該他人為互負連帶
    清償責任之意思，自毋庸與之互負連帶清償責任。
三、證據：援用第一審所提證據。
    理  由
一、本件上訴人起訴主張兩造於八十七年一月二十二日訂立消費
    性借款契約，約定由被上訴人及鄭樹木、陳兩枝、陳國復、
    黃國家六人連帶向上訴人借款共計一百九十萬四千零七十元
    ，詎黃國家自八十九年二月二十二日起即未依約攤還本息，
    其債務喪失期限利益，尚餘本金十萬七千四百八十二元未清
    償，爰請求連帶借款人即被上訴人戊○○、甲○○等人連帶
    給付如數清償，並給付自九十二年十一月一日起至清償日止
    ，按年利率百分之八‧八二計算之利息，以及自八十九年三
    月二十二日起至清償日止，本金以及利息部分逾期在六個月
    以內者，均按上開利率百分之十，逾期超過六個月部分，均
    按約定利率百分之二十計算之違約金，且利息遲付一年後，
    經催告而不償還，將遲付之利息滾入原本複利計算云云；被
    上訴人則以兩造間締約原意為被上訴人及鄭樹木三人為連帶
    借款人，就三人所借總款項對上訴人負連帶清償之責，至陳
    兩枝、陳國復、黃國家三人係事後填載，為被上訴人二人締
    約時所不知，該三人復與被上訴人素不相識，被上訴人締約
    時並無就陳兩枝、陳國復、黃國家之債務負連帶清償責任之
    意思，且本件借貸亦未踐行對保手續，事後亦未對借款人增
    加、總借款金額增加一節為說明，被上訴人自無庸就增加之
    借款人及借款部分連帶負責等語資為抗辯。
二、查上訴人主張之事實，業據其提出消費性借款契約、松德大
    樓員工合作社松合玄字第○○三○號函、授信交易清單、放
    款帳卡明細列印、債權計算書為證，核屬相符，除被上訴人
    應否與黃國家、陳兩枝、陳國復三人連帶負清償之責外，上
    開事實亦為被上訴人所不爭執，應堪信為真實。是本件所應
    審究者，厥為：兩造締約時意思為何？被上訴人應否就黃國
    家之借款負責連帶清償之責？茲分別論述如下：
  (一)本件被上訴人所填寫之消費性借款契約係上訴人應松德大樓
    員工合作社之請求而提供，所提供之契約書多份均為空白，
    松德大樓員工合作社轉交予啟達電氣公司，由啟達電氣公司
    放置營業場所，如松德大樓員工合作社社員向啟達電氣公司
    購買電器並擬以分期付款方式付款、向上訴人貸款，即當場
    依序填寫該空白消費性借款契約後半部之「連帶借款人姓名
    」、「住址」、「表格，並在「簽名蓋章」欄中簽章，俟當
    日營業結束，再由啟達電器公司人員彙整、計算後填載契約
    前半部之人數、總借款金額、借款期間、利率等項目，送交
    松德大樓員工合作社審核、蓋章，再由松德大樓員工合作社
    送交上訴人，由上訴人承辦人員書面審查後逕行撥款予啟達
    電器公司，此部分事實迭經證人即啟達電氣公司負責人魏明
    守、松德大樓員工合作社本件消費借貸承辦人員王貴福、上
    訴人之承辦人員呂理賢、另一借款人鄭樹木於原審審理及另
    案準備程序中證述翔實，有本院九十二年度簡上字第五二八
    號民事判決在卷可考。查證人魏明守、王貴福與兩造均無宿
    怨仇隙或故舊交誼，本件無論何造勝訴對其均無利害，衡情
    證人魏明守、王貴福應無甘冒偽證罪責而為虛偽不實陳述之
    必要。而審酌上訴人所提供、由啟達電氣公司交付客戶填寫
    之借款契約書本為全部空白，被上訴人及鄭樹木三人乃依序
    填載，亦與事理、常情無違，是本件被上訴人二人依序填寫
    該消費性借款契約時，該紙契約上確僅有被上訴人與鄭樹木
    三名連帶借款人及各該借款金額、簽章之記載，並未載明連
    帶借款人為六名、總金額達一百九十萬四千零七十元，關於
    契約前半部「連帶借款人為六名、總金額為一百九十萬四千
    零七十元」部分，乃啟達電氣公司人員事後計算、填載，殆
    無疑義。
  (二)系爭契約前半部「連帶借款人為六名、總金額為一百九十萬
    四千零七十元」部分既為啟達電氣公司人員事後方計算、填
    載，則被上訴人二人與上訴人締約時意思為何，須以被上訴
    人與上訴人簽約時所知悉之借款、責任要件為斷，而不得遽
    以該等記載逕認被上訴人有與其他四名借款人連帶負清償責
    任之意思。本件被上訴人二人簽約時，在場之啟達電氣公司
    人員並未就借款契約條件為說明，啟達電氣公司人員僅單純
    交付空白借款契約書予需要之客戶填寫，並彙整轉交松德大
    樓員工合作社，由松德大樓員工合作社審核，借款條件亦係
    由松德大樓員工合作社告知社員，此亦經證人魏明守於證述
    纂詳，又證人呂理賢於另案中亦證稱本件借款依約係由松德
    大樓員工合作社（含公車處）人員對保，其就僅為書面審查
    ，並未與啟達電氣公司人員或實際借款人接觸等語，矧證人
    呂理賢為上訴人員工，自無為對上訴人不利之虛偽陳述之可
    能，故兩造間借貸契約內容、上訴人締約意思應以松德大樓
    員工合作社轉知被上訴人等社員之內容為斷。而松德大樓員
    工合作社承辦人係告知被上訴人等社員「一人購物、二人連
    保」、「三個人對保」，此經本件借貸承辦人王貴福於另案
    中結證在卷，則被上訴人二人係基於渠等與鄭樹木三人互負
    連帶清償責任之意思與上訴人訂立本件消費性借款契約，並
    無就該三人以外之人（即黃國家、陳兩枝、陳國復）欠款負
    連帶清償責任意思，應堪予認定。
三、按當事人互相表示意思一致者，無論其為明示或默示，契約
    即為成立；當事人對於必要之點，意思一致，而對於非必要
    之點，未經表示意思者，推定其契約為成立，關於該非必要
    之點，當事人意思不一致時，法院應依其事件之性質定之，
    民法第一百五十三定有明文，是當事人間互相意思表示一致
    而成立契約，雖不須就非必要之點意思均一致，然就必要之
    點，雙方意思則須為一致，其契約方能成立。又所謂連帶債
    務，除法律有特規定者外，係指數人負同一債務，明示對於
    債權人各負全部給付之責任，民法第二百七十二條第一項亦
    有明文規定，故連帶債務契約中必要之點，應即為數人彼此
    之間就人數、對象、金額等內容應相互有所認知，且對債權
    人各負全部給付責任之明示意思表示合致。經查，本件被上
    訴人二人係基於渠等與鄭樹木三人互負連帶清償責任之意思
    與上訴人訂立本件消費性借款契約，並無就該三人以外之人
    （即黃國家、陳兩枝、陳國復）欠款負連帶清償責任意思，
    業經說明如上，而被上訴人於簽名時，黃國家等三人尚未於
    系爭契約書上簽名，渠等所購買之物品為何、單價若干、總
    金額多少等，於系爭契約書上必屬空白，換言之，被上訴人
    於簽名時，根本無從知悉上述情節，如何可能事先同意，或
    與上訴人就黃國家等三人之消費借貸款達成連帶清償之意思
    表示合致？是上訴人依兩造間消費性借貸契約請求被告二人
    就黃國家積欠原告之款項十萬七千四百八十二元連帶負清償
    之責，如數給付並支付自九十二年十一月一日起至清償日止
    ，按年利率百分之八‧八二計算之利息，以及自八十九年三
    月二十二日起至清償日止，本金以及利息部分逾期在六個月
    以內者，均按上開利率百分之十，逾期超過六個月部分，均
    按約定利率百分之二十計算之違約金，且利息遲付一年後，
    經催告而不償還，將遲付之利息滾入原本複利計算，洵屬無
    據，不應准許。
三、綜上所述，本件上訴人主張被上訴人係與黃國家等合計六人
    約定互負連帶清償責任，而今黃國家既有積欠款項未按約定
    期限償還，業已喪失期限利益，應認為所有債務已全部到期
    ，為此依消費借貸契約關係訴請被上訴人連帶清償十萬七千
    四百八十二元及如附表所示之利息、違約金云云，為不足採
    ，不應准許。原審為上訴人敗訴之判決，並無不合。上訴意
    旨指摘原判決不當，求予廢棄改判，為無理由，應予駁回。
四、據上論結，本件上訴為無理由，依民事訴訟法第436條之1第
    3項、第449條第1項、第78條，判決如主文。
中　　華　　民　　國　　94　　年　　10　　月　　31　　日
                        民事第二庭審判長法　官  鄭純惠
                  　　　　　　　　　    法　官　黃雯惠
                                        法  官  汪漢卿
以上正本係照原本作成
不得上訴
中　　華　　民　　國　　94　　年　　10　　月　　31　　日
                                        書記官　許婉如
